---
title: "project_pikhtin"
output:
  html_document: default
  pdf_document: default
date: "2026-06-22"
---

```{r setup, include=FALSE}
knitr::opts_chunk$set(echo = TRUE)
```

---
title: "Анализ предсказаний в cloze-task у людей и GPT4o-mini"
author: "Андрей Пихтин"
date: "`r Sys.Date()`"
output:
  html_document:
    toc: true
    toc_float: true
    number_sections: true
---

# Введение

## Исследовательский вопрос

В этом исследовании я хочу узнать, повторяются ли паттерны предсказывания слов в задании cloze-task у людей и LLM. LLM в исследовании: GPT4o-mini, выбрана она, потому что это последняя open-source модель от openai на момент проведения исследоавния, к тому же она популяряна среди пользователей.

Именно сравниваются распределения вероятностей частей речи для каждого контекста.

## Гипотеза

ЛЛМ вопроизводит поведение людей на уровне предсказания частей речи


# Данные

В исследовании используются предобработанные при помощи Python данные экспериментов, которые проводились мной в работе исследовательской группы, куда еще входили Вера Монина (бакалавриат ФиКЛ), Наталья Анатольевна Слюсарь, Сериков Олег Алексеевич, Выренкова Анастасия Сергеевна.

Контесты в тесте: данные подобранные для Russian Sentence Corpus (144 предложения всего, 142 в этом исследовании) 

Строка - контекст.
Колонки - вероятности для каждой части речи, расчитанные из ответов моделей и GPT. 

Данные для людей были получены в результате работы центра языка и мозга, нам их передала Алексеева Светлана Владимировна.

Данные для GPT были сгенерированы мной через кастомный алгоритм семплирования, напоминающий beam_search. Для каждого контекста были взяти топ-15 ответов модели, в самих данных хранится намного больше продолжений модели.

Разметка частей речи в обоих датасетах производилась при помощи библиотеки Stanza.

# Setup

```{r message=FALSE, warning=FALSE}
library(tidyverse)
library(philentropy)
library(lsa)
library(ggplot2)
library(corrplot)
library(knitr)

theme_set(theme_minimal())
```

# Загрузка данных


Example:

| context                     | NOUN | VERB | ADJ  |
|-----------------------------|------|------|------|
| Я всегда с собой беру видео | 0.80 | 0.20 | 0.00 |

```{r}
human <- read.csv("/Users/andrejpihtin/учеба/комп_мага/R/project/preprocessed_data/human_pos_probs.csv")
gpt <- read.csv("/Users/andrejpihtin/учеба/комп_мага/R/project/preprocessed_data/gpt_pos_probs.csv")
```

## Посмотрим на данные

```{r}
dim(human)
dim(gpt)

head(human)
head(gpt)
```

## Убедимся, что контексты совпадают для двух датафреймов

```{r}
all(human$context == gpt$context)
```
Проверим, что нет пустых ячеек
```{r}
colSums(is.na(human))

colSums(is.na(gpt))

```
Переводим контексты в индексы
```{r}
human <- human %>%
  column_to_rownames("context")

gpt <- gpt %>%
  column_to_rownames("context")
```

Проверяем, все ли части речи есть в обоих датафреймах
```{r}
list(
  only_in_human = setdiff(names(human), names(gpt)),
  only_in_gpt = setdiff(names(gpt), names(human))
)
```
PROPN встречается только в ответах GPT, убираем его из датасета GPT.

```{r}
gpt$PROPN <- NULL
```

# Описательная статистика

## Средние вероятности POS у людей и GPT

```{r}
human_mean <- human %>%
  summarise(across(everything(), mean))

gpt_mean <- gpt %>%
  summarise(across(everything(), mean))
```

Визуализируем средние вероятности для всех частей речи у людей и у GPT
```{r}
mean_df <- bind_rows(
  Human = human_mean,
  GPT = gpt_mean,
  .id = "Source"
)

mean_df_long <- pivot_longer(
  mean_df,
  cols = -Source,
  names_to = "POS",
  values_to = "Probability"
)

ggplot(mean_df_long,
       aes(POS, Probability, fill = Source)) +
  geom_col(position = "dodge")
```

Этот график говорит, что с большой вероятностью и люди, и GPT выбирают такие категории как глагол, существительное и прилагательное. Еще по нему можно прикинуть, что эти распределения очень похожи и изменяются похоже.

# Анализ схожести распределений

## Метрика 1 - косинусное расстрояние

Для каждого контекста у нас рассчитаны вероятность выбора каждой POS. Таким образом, мы можем сравнивать контексты у людей и GPT между собой через вектора вероятностей.

```{r}
pos_cols <- names(human)

cosine_scores <- map_dbl(
  1:nrow(human),
  ~ cosine(
    as.numeric(human[.x, pos_cols]),
    as.numeric(gpt[.x, pos_cols])
  )
)

summary(cosine_scores)
```

По этим данным мы видим, что GPT в большинстве случаев очень близко воспроизводит данные людей (медианное сходство: 0.9012)

```{r}
pos_cols
```

## Метрика 2 - Дивергенция Йенсена — Шеннона

Дивергенция, чем она меньше, тем ближе два веткора.

```{r, message = FALSE, warning = FALSE}
jsd_scores <- map_dbl(
  1:nrow(human),
  ~ JSD(
    rbind(
      as.numeric(human[.x, pos_cols]),
      as.numeric(gpt[.x, pos_cols])
    )
  )
)

```

```{r}
summary(jsd_scores)
```

# Распределение косинусной близости

## Косинусная близость

```{r}
ggplot(
  data.frame(Cosine = cosine_scores),
  aes(Cosine)
) +
  geom_histogram(bins = 20)
```

## Дивергенция Йенсена — Шеннона

```{r}
ggplot(
  data.frame(JSD = jsd_scores),
  aes(JSD)
) +
  geom_histogram(bins = 20)
```

# Что на уровне контекстов?

```{r}
results <- tibble(
  context = rownames(human),
  cosine = cosine_scores,
  jsd = jsd_scores
)

head(results)
```

## Самые похожие контексты

```{r}
results %>%
  arrange(desc(cosine)) %>%
  head(10)
```

## Самые непохожие контексты

```{r}
results %>%
  arrange(cosine) %>%
  head(10)
```
## Анализ

Из этих таблиц очень хорошо заметно, что в выборку входили данные с очень разными контекстами.
Высокие показатели метрик попадаются в контекстах, которые можно назвать сильно ограничивающими, низние показатели - в слабо ограничивающих контекстах, где очень сложно предугадать следующее слово.

P.S.
Терминология выше: strongly constraining contexts vs weakly constraining contexts

# Корреляция на уровне отдельных частей речи

Посмотрим, как корреляции выглядят для отдельных частей речи у людей и GPT.

```{r}
correlations <- map_dfr(
  pos_cols,
  function(pos){

    tibble(
      POS = pos,
      Correlation =
        cor(
          human[[pos]],
          gpt[[pos]],
          method = "spearman"
        )
    )

  }
)

correlations
```

## Визуализируем корреляции

```{r}
ggplot(correlations,
       aes(reorder(POS, Correlation),
           Correlation)) +
  geom_col(fill = "lightblue") +
  coord_flip() +
  labs(
    title = "Корреляция Спирмена между вероятностями частей речи у людей и GPT",
    x = "(POS)",
    y = "Размер корреляции"
  ) +
  theme_minimal()
```

# Матрица корреляции

```{r}
human_mat <- as.matrix(human[pos_cols])
gpt_mat <- as.matrix(gpt[pos_cols])

cor_mat <- cor(human_mat, gpt_mat)

corrplot(cor_mat)
```
В этом corrplot интересно смотреть на размер корреляции по диагонали. Но в на этом графике есть интересная деталь. Можно заметить, что между существительными и глаголами сильная обратная корреляция. То есть когда предсказывается существительное, не предсказывается глагол и наоборот.


## Отношения между косинусной близостью и дивергенцией

```{r}
cor.test(
  cosine_scores,
  jsd_scores,
  method = "spearman"
)
```
При rho = -0.93 и p-value << 0.05 делаем вывод о том, что между двумя метриками есть сильная обратная связь. То есть, дивергенция падает, когда косинусная близость поднимается, что логично Это тест для самопроверки, что две метрики хорошо объясняют данные.



# Результаты

```{r}
summary_table <- tibble(
  Mean_Cosine = mean(cosine_scores),
  SD_Cosine = sd(cosine_scores),
  Mean_JSD = mean(jsd_scores),
  SD_JSD = sd(jsd_scores)
)

summary_table
```

# Заключение

В этом исследовании получилось установить, что модели предсказывают следующее слово похожим на людей образом.

Про это говорят метрики косинусной близости: среднее значение 0.76 и дивергенции Йенсена - Шеннона: средняя дивергенция 0.25. 

То есть при общей высокой схожести распределений в контекстах, метрика дивергенции показывает, что данные неоднородны и близость сильно связана с контекстом. В некоторых предсказания схожи, а в некоторых вся предсказания очень низкие, что объясняется "строгостью" контекста. 
